台灣高等法院民事判決　九十一年度再字第二一號
　　　再審原告　　甲○○
　　　再審被告　　乙○○
　　　再審被告　　丙○○
右當事人間租佃爭議事件，再審原告對於中華民國八十九年五月十日本院八十九年度
上更(一)字第十號確定判決提起再審，本院判決如左：
    主    文
再審之訴駁回。
再審訴訟費用由再審原告負擔。
    事    實
甲、再審原告方面：
一、聲明：(一)本院八十九年度上更  (一)字第十號確定判決廢棄。(二)確認再審被告等
    就再審原告所有台北縣蘆洲市○○段七五三地號土地之三七五租約關係不存在，
    並將上述土地全部返還原告。(三)再審及原第一、二、三審訴訟費用由再審被告負
    擔。
二、陳述：
(一)、再審被告積欠地租達二年之總額：(１)原判決理由第三項所載：「依兩造所訂
      耕地租約第四條甲款，繳租地點在蘆洲鄉仁復村，係被上訴人  (指再審被告)
      當時戶籍所在，而上訴人  (指再審原告)則住在中路村，是本件租金債務應係
      往取債務，即應由上訴人至被上訴人住所載運租谷。」等情，係將「仁復村」
　　　與「被上訴人之住所」劃上等號，換言之，原判決認定繳租地點在蘆洲鄉仁復
　　　村，即表示繳租地點應在再審被告之住所，其認定事實顯然違背經驗法則。(
　　　２) 耕地租約之當事人甲○○、乙○○及丙○○等三人均住在同一街道，彼此
　　　相距僅數十公尺，因此再審原告甲○○經常當面向再審被告乙○○、丙○○兄
　　　弟請求給付租金，並曾定期催告，惟再審被告始終未為給付，因此再審原告主
　　　張再審被告積欠地租達二年之總額，應為真實。
(二)、再審被告非因不可抗力繼續一年不為耕作：(１)本院前審依再審原告提出之照
      片八張及再審被告提出之照片，並親自赴現場履勘，相互比對結果，認定再審
      被告並無不可抗力原因，繼續一年不為耕作之事實，再審被告亦自承其不能耕
　　　作之原因為：「系爭耕地屬都市計畫區內、建築物已蓋至緊鄰，水利灌溉設施
　　　已全部破壞，使用農藥肥料也諸多禁忌，全然無法種植稻米等高經濟作物．．
      ．」等情，均非屬不可抗力之原因，質言，再審被告所辯其不能耕作之原告，
      純屬人為因素，顯非因不可抗力而不為耕作。(２)再審原告與再審被告間並無
　　　約定「在主要作物生長季節，改種其他作物」，因此縱再審被告在系爭耕地上
　　　種植甘藷等物，亦非主要作物，原判決援引最高法院五十八年台上字第一一六
　　　一號判例逕認：「被上訴人改種果樹：：並非法定終止租約之原因，出租人不得
　　　據以終止租約收回耕地。」，顯然有誤。(３)再審原告於調解程序中提出之八
　　　十五年十月十五日所攝照片八幀，經原判決確認係在本件耕地用所拍攝，該八
　　　幀照片係證明「系爭土地上雜草叢生，為人堆放雜物，已有相當時日」，原審
　　　判決就此部分「系爭土地上雜草叢生，為人堆放雜物，已有相當時日」等情漏
　　　未斟酌，遽認再審被告無「非因不可抗力繼續一年不為耕作」之情，尚嫌速斷
　　　。(４)依再審原告所提八十五年十月十五日照片所示「系爭土地上雜草叢生，
　　　為人堆放雜物，已有相當時日」等情，足以證明再審被告根本未從事耕作，雖
　　　然台北縣政府耕地租佃委員會於八十六年七月十一日上午，會同蘆洲市公所，
　　　三重地政事務所人員至系爭耕地現場履勘結果，系爭耕地種有甘薯、香蕉等作
　　　物，惟此係八十六年七月間之事，與再審原告於八十五年十一月十一日向耕地
　　　租佃委員會申請終止租賃關係已有相當期間，因此就上述事實以觀，再審被告
　　　未從事耕作之期間應已逾一年，因此再審被告無不可抗力原因，繼續一年不為
　　　耕作之事實，應依耕地三七五減租條例第十七條第四款規定終止租約。
(三)、據上可知，原確定判決若斟酌上述之法律關係及事實，再審原告必可受較有利
      之裁判，可見原確定判決有民事訴訟法第四百九十六條第十三款之再審事由。
三、證據：提出：台灣板橋地方法院八十六年度訴字第一三七八號、本院八十七年度
    上字第五四二號、八十九年度上更  (一)字第一０號、最高法院八十八年度台上
    字第三一０三號判決書各乙份、最高法院九十一年度台上字第一一三號裁定書乙
    份。
乙、再審被告方面：
    本件未行言論辯論，再審被告亦未提出任何書狀，故無聲明及陳述可載。
丙、本院依職權調閱台灣板橋地方法院八十六年度訴字第一三七八號租佃爭議案全卷
　　。
    理    由
一、按民事訴訟法第四百九十六條第十三款所謂當事人發見未經斟酌之證物或得使用
    該證物，係指在前訴訟程序不知有該證物，現始知之，或雖知有此而不能使用，
    現始得使用者而言。查再審原告於前訴訟程序中所提出之八十五年十月十五日所
　　拍攝之系爭耕地現場照片八幀，業經原確定判決審酌並認定：「該照片僅能證明
　　系爭耕地於八十五年十月十五日時之使用狀況，無從證明系爭耕地自七十九年間
　　迄八十五年十月初之狀況。是縱認被上訴人於八十五年十月十五日未從事耕作，
　　惟八十六年七月十一日調解委員履勘時，本件被上訴人已於系爭耕地從事耕作，
　　則上訴人無從證明被上訴人有「非因不可抗力繼續一年不為耕作」之情，從而上
　　訴人主張依耕地三七五減租條例第十七條第一項第四款規定終止系爭租約，難認
　　為合法」  (參見該判決書第六頁第九行至第十四行)，已將該照片之證據力及所
　　以不採之理由詳加論敘，並無再審原告所指證物未經斟酌之情事。至於再審理由
　　另指「該確定判決認定耕地租約第四條甲款，繳租地點在蘆洲鄉仁復村，係被上
　　訴人(指再審被告)當時戶籍所在，而上訴人  (指再審原告)則住在中路村，是本
　　件租金債務應係往取債務，即應由上訴人至被上訴人住所載運租谷。」等情，係
　　將「仁復村」與「被上訴人之住所」劃上等號，其認定事實顯然違背經驗法則，
　　應認再審被告積欠租金總額已達二年以上，及再審被告未從事耕作之期間已逾一
　　年，因此再審被告無不可抗力原因，繼續一年不為耕作之事實，應依耕地三七五
　　減租條例第十七條第四款規定終止租約各節，無非徒就前審取捨證據、認定事實
　　及解釋契約之職權行使而為論斷，均與首揭證物未經斟酌之再審要件不符。
二、綜上所述，本件再審之訴，顯無理由，應予駁回，且不經言詞辯論為之，爰依法
    判決如主文。
中　　　華　　　民　　　國　　九十一　　年　　　八　　　月　　二十八    日
    　　　　　　　　　　　　　　　民事第三庭
                                  　　審判長法　官  張　宗　權
                                            法　官  吳　秀　美
                                            法　官  陳　永　昌
右正本係照原本作成。
如不服本判決，應於收受送達後二十日內向本院提出上訴書狀，其未表明上訴理由者
，應於提出上訴後二十日內向本院補提理由書狀（均須按他造當事人之人數附繕本）
上訴時應提出委任律師或具有律師資格之人之委任狀；委任有律師資格者，另應附具
律師及格證書及釋明委任人與受任人有民事訴訟法第四百六十六條之一第一項但書或
第二項（詳附註）所定關係之釋明文書影本。
中　　　華　　　民　　　國　　九十一　　年　　　八　　　月　　二十九    日
　　　　　　　　　　　　　　　　　　　　書記官  董　曼　華
附註：
民事訴訟法第四百六十六條之一（第一項、第二項）：
對於第二審判決上訴，上訴人應委任律師為訴訟代理人。但上訴人或其法定代理人具
有律師資格者，不在此限。
上訴人之配偶、三親等內之血親、二親等內之姻親，或上訴人為法人、中央或地方機
關時，其所屬專任人員具有律師資格並經法院認為適當者，亦得為第三審訴訟代理人
。
